【裁判字號】    90,簡上,165
【裁判日期】    901225
【裁判案由】    清償借款
【裁判全文】
臺灣彰化地方法院民事判決                          九十年度簡上字第一六五號
    上  訴  人  丙○○
    被上訴人    甲○○
    訴訟代理人  乙○○
右當事人間請求清償借款事件，上訴人不服中華民國九十年七月十七日本院員林簡易
庭所為之第一審判決 (九十年度員簡字第二三八號)，提起上訴，本院判決如左：
    主      文
上訴駁回。
第二審訴訟費用由上訴人負擔。
    事      實
甲、上訴人方面：
一、聲明：
    (一)原判決廢棄。
    (二)右廢棄部分，被上訴人應給付上訴人新台幣  (下同)六十五萬三千八百元及
        自原審起訴狀繕本送達翌日起至清償日止，按年息百分之五計算之利息。
    (三)第一、二審訴訟費用由被上訴人負擔。
二、陳述：除與第一審判決記載相同者，茲予引用外，並補述略稱：
    (一)被上訴人並未否認曾收受上訴人出借之款項，僅抗辯稱該三筆借款乃豐穩塑
        膠工業股份有限公司  (下稱豐穩公司)以公司名義向上訴人借款，並非被上
        訴人之個人借款云云，惟被上訴人二人究於豐穩公司擔任何種職務，是否有
        資格能力以公司名義對外借款？上訴人與豐穩公司並無任何商業往來，亦與
        該公司負責人不熟識，依常情判斷，上訴人自無借款予豐穩公司之理。為查
        證被上訴人二人與豐穩公司之關係，及豐穩公司與被上訴人有無生意或借貸
        往來乙事，實有命被上訴人說明之必要。
    (二)被上訴人二人與上訴人乃認識十餘年之朋友，雙方基於私誼而借款周轉，亦
        為多年以來之習慣，復為雙方朋友週知之事，為證明被上訴人二人確與上訴
        人有系爭借款關係存在，爰聲請訊問證人吳施玉伶、謝國進、洪淑女、蔡焜
        培、陳木生等人。
三、證據：除援用原審之證據方法外，另聲請訊問證人吳施玉伶、謝國進、洪淑女
      、蔡焜培、陳木生為證。
乙、被上訴人方面：
一、聲明：如主文所示。
二、陳述：除與第一審判決記載相同者，茲予引用外，並補述略稱：
    (一)上訴人提出之三紙支票之發票人均非被上訴人二人，而系爭借款均為豐穩公
        司以公司名義在支票背書借款，若為被上訴人二人之個人借款，支票上應有
        被上訴人二人之背書，始符常理，故被上訴人否認曾向上訴人借款。
    (二)被上訴人並不認識證人謝國進、蔡焜培及陳木生等人，無法對其等之證言表
        示意見。
三、證據：援用原審之證據方法。
丙、本院依職權訊問證人郭玉蘭，並依上訴人聲請訊問證人謝國進、蔡焜培、陳木生
    。
    理      由
一、本件上訴人在原審起訴主張被上訴人二人於民國  (下同)八十五年間先後向上訴
    人借款，並交付支票為擔保，約定以支票之發票日為清償日，迄今尚欠六十五萬
    三千八百元未清償，且被上訴人擔保系爭借款之三紙支票，屆期提示均遭退票，
    屢經催討，亦置之不理，爰依消費借貸之法律關係請求被上訴人返還系爭借款等
    情。被上訴人則否認曾以個人名義向上訴人借款，系爭借款為豐穩公司以公司名
    義向上訴人借款，嗣因該公司經營不善，迄今尚未清償等語置辯。
二、上訴人主張被上訴人二人曾於八十五年間持系爭三紙支票向上訴人借款，共計六
    十五萬三千八百元，迄今尚未清償，而系爭三紙支票屆期提示，均遭退票之事實
    ，已據其提出系爭三紙支票及退票理由單等影本各三件為憑，核屬相符，而被上
    訴人二人復就交付系爭三紙支票乙事不爭執  (但否認向上訴人借款，詳後述)，
    是上訴人此部分之主張自堪信為真實。
三、按稱消費借貸者，謂當事人一方移轉金錢或其他代替物之所有權於他方，而約定
    他方以種類、品質、數量相同之物返還之契約，民法第四百七十四條第一項定有
    明文。又貸與人係基於消費借貸關係而請求，支票非可當然代替借據，自應就借
    用人有借款之事實負舉證責任。另消費借貸，為要物契約，須以金錢或其他代替
    物之交付為構成要件，如對於交付之事實有爭執，自應由主張已交付之貸與人負
    舉證責任。最高法院五十八年度台上字第二三九二號及七十九年度台上字第二七
    二二號判決參照。是本件應探究者應為兩造間是否成立消費借貸契約，即上訴人
    是否確曾將系爭借款交付被上訴人？被上訴人是否確以個人名義向上訴人借款？
    茲分別說明如次：
  (一)上訴人固指稱被上訴人二人曾交付系爭三紙支票向其借款六十五萬三千八百元
      云云，然被上訴人二人僅自認曾交付系爭三紙支票向上訴人調現之事實，否認
      係以個人名義向上訴人借款，並抗辯稱系爭借款為豐穩公司以公司名義向上訴
      人貸借，其等僅交付支票予上訴人向銀行照會，並未經手款項，如何交付款項
      由上訴人與豐穩公司處理等語，而上訴人雖聲請訊問證人謝國進、蔡焜培及陳
      木生等人欲證明被上訴人二人確向上訴人借得系爭款項乙事，惟證人謝國進、
      蔡焜培均一致結證稱曾看過被上訴人向上訴人借款，但系爭三紙支票之借款情
      形不清楚等語屬實  (參見九十年九月十九日準備程序筆錄)，證人陳木生則結
      證稱曾看過被上訴人拿系爭四十一萬七千二百元之支票向上訴人調現，上訴人
      無足夠之現金，待被上訴人離去後，上訴人向伊週轉二十萬元，隔日伊從家中
      拿二十萬元現金借予上訴人，上訴人有無交付被上訴人不清楚；又被上訴人持
      上開支票調現當日，上訴人當時交付被上訴人多少錢亦不清楚等語明確 (參見
      九十年十二月十一日言詞辯論筆錄) ，另證人郭玉蘭亦證稱當時被上訴人持四
      紙支票向伊先生即上訴人調現，其中一紙面額為四十一萬七千二百元，其他三
      紙支票為小額支票，當日因錢不夠，遂向陳木生借二十萬元，陳木生如何交付
      二十萬元已不記得，但記得當日曾交付被上訴人部分款項等語 (參見同日言詞
      辯論筆錄) ，足見證人謝國進等四人就系爭三紙支票之借款六十五萬三千八百
      元究竟有無如數交付被上訴人收受乙事均不清楚，而上訴人就此部分有利於己
      之事實復無法舉證以實其說，尚難認上訴人主張確有將系爭借款交付被上訴人
      乙節為真正。
  (二)上訴人又主張系爭三紙支票之借款為被上訴人以個人名義貸借，並否認與豐穩
      公司有何金錢往來云云，然依上訴人提出之系爭三紙支票，其上之發票人分別
      為聖陽塑膠工業股份有限公司  (票號ＡＧ0000000)、吳進興 (票號Ｙ
      Ａ0000000)及正一塑膠有限公司吳進興 (票號ＹＡ0000000)，
      而系爭三紙支票之背書人除郭玉蘭  (上訴人之妻為委任取款背書)外，僅有豐
      穩公司而已，均無被上訴人二人之簽名，此有附於原審卷之系爭三紙支票正反
      面影本可按，則系爭三紙支票既然非屬被上訴人二人名義之支票，被上訴人持
      系爭三紙支票向上訴人借款時，上訴人何以不要求被上訴人二人在支票背書，
      藉此確保其債權？上訴人雖以其與被上訴人二人為十餘年朋友，平時金錢往來
      密切，故不要求背書云云，惟上訴人既自承有多年借款予被上訴人等人之經驗
      ，而持他人名義支票調現者亦為常見之社會事實，若借款人持他人名義支票調
      現，上訴人在主觀上應無不清楚如何保障其借款債權之理，否則借款人一旦無
      法清償，上訴人對實際借款人即有無從求償之風險。況系爭三紙支票均為豐穩
      公司背書，被上訴人二人抗辯稱該三筆借款為豐穩公司以公司名義調現乙事，
      衡情即屬可能，而公司法人對外借款之法律行為在外觀上復須委任自然人為之
      ，上訴人在原審及本院調查證據過程均無法舉證證明該三筆借款確為被上訴人
      二人以個人名義貸借，尚難僅憑被上訴人二人持系爭三紙支票向上訴人調現乙
      事，逕認該三筆借款為被上訴人二人之私人借款甚明。至被上訴人二人與豐穩
      公司之關係如何，及上訴人與豐穩公司間是否曾有金錢往來關係，均與上訴人
      主張之本件消費借貸契約是否有效成立無涉，本院自無就此部分調查之必要，
      併予敘明。
四、綜上所述，上訴人既無法舉證證明系爭借款確為被上訴人以個人名義貸借，及確
    曾將系爭借款之款項交付被上訴人收受，則上訴人與被上訴人間之消費借貸契約
    無從認定有效成立。上訴人在原審依據消費借貸契約法律關係訴請被上訴人返還
    系爭借款六十五萬三千八百元及法定遲延利息，即屬無據，應予駁回。原審判決
    基於同一法律上理由，而為上訴人敗訴之判決，其見解尚稱妥適。上訴意旨指摘
    原判決為不當，求予廢棄改判，為無理由，應由本院駁回上訴人之上訴。
五、又本件事證已臻明確，兩造其餘主張陳述及所提之證據，核與本判決所得之心證
    結果不生影響，毋庸再予逐一論述，附此敘明。
六、結論：本件上訴人之上訴為無理由，並依民事訴訟法第四百三十六條之一第三項
    、第四百四十九條第一項、第四百六十三條、第七十八條，判決如主文。
中      華      民      國    九十      年     十二     月    二十五    日
                                    臺灣彰化地方法院民事第二庭
                                        審判長法  官    羅   培   昌
                                              法  官    黃   齡   玉
                                              法  官    林   金   灶
右為正本係照原本作成
民事訴訟法第四百三十六條之三第一、二項：
對於簡易訴訟程序之第二審裁判，提起第三審上訴或抗告，須經原裁判法院之許可。
前項許可，以訴訟事件所涉及之法律見解具有原則上之重要性者為限。
中      華      民      國    九十      年     十二     月    二十五    日
                                          法院書記官    邱   柏   滄


司法院資訊處製作；財團法人民間司法改革基金會備份。
